【裁判字號】    90,台上,353
【裁判日期】    900302
【裁判案由】    離婚
【裁判全文】
最高法院民事判決                                  九十年度台上字第三五三號
    上 訴 人  甲○○
    被上訴人  乙○○
右當事人間請求離婚事件，上訴人對於中華民國八十八年十月二十日台灣高等法院第
二審更審判決（八十七年度家上更(一)字第二○號），提起上訴，本院判決如左：
    主  文
上訴駁回。
第三審訴訟費用，由上訴人負擔。
    理  由
本件被上訴人主張：兩造於民國八十四年一月十一日結婚，育有一女林品君有唐氏症
，因必須定期至行政院國軍退除役官兵輔導委員會台北榮民總醫院（下稱榮民總醫院
）作復建及平日看護問題，時起勃谿，上訴人不順意，或伊稍加頂撞，即動手打罵伊
，先後於八十五年四月二十三日晚上七時三十分許，至伊上班之永達建設股份有限
公司（下稱永達公司）辦公室內，同年五月十八日晚上，在榮民總醫院小兒科病房
內，同年七月一日上午十時許，在台北縣樹林鎮○○路七三號池上便當店前，徒手
毆打伊成傷，顯係慣行毆打；又上訴人在大庭廣眾之下毆打伊，伊實受有不堪同居之
虐待。另上訴人復誣指伊與他人有染，任意告訴伊侵占、竊盜、偽造文書、教唆傷害
、遺棄等罪，可見兩造感情破裂，已無法維持婚姻生活，因依民法第一千零五十二條
第一項第三款、第二項規定，求為准伊與上訴人離婚之判決。
上訴人則以：八十五年四月二十三日，係伊急須取回自用小客車接送林品君就醫，被
上訴人強占汽車不還，並誆稱已在趕回家路上，伊始一時氣憤，掌打被上訴人左頰，
當日伊亦為被上訴人唆使之詹智民等人毆傷；同年五月十八日晚上在榮民總醫院內，
伊僅交代小孩照顧之事，並未毆打被上訴人；同年七月一日，係被上訴人持鐵製旗座
毆打伊成傷，伊基於防衛與其推拉，被上訴人所受傷害係其跌倒撞及路旁欄杆所致。
伊對被上訴人提起刑事告訴，乃因被上訴人行為不檢，不盡母職，伊實無虐待被上訴
人情事等語。資為抗辯。
原審以：兩造於八十四年一月結婚，同年七月間生有一女林品君，因患有唐氏症，需
定期復建，兩造因平日看護及由何人送醫之問題，時起爭執，致感情不睦，自八十五
年二月間即分居至今等情，為兩造所不爭。被上訴人主張：上訴人於八十五年四月二
十三日晚上七時三十分許，在伊任職之永達公司辦公室內，毆打致伊受有左臉頰紅腫
瘀血八乘六公分之傷害云云，並提出人仁醫院診斷證明書為證；上訴人雖不否認有毆
打被上訴人一巴掌，惟辯稱：當日因伊急須取回自用小客車接送女兒就醫，被上訴人
強占汽車不還，並誆稱其已在趕回家路上，伊始一時氣憤掌打被上訴人左頰，伊亦為
被上訴人唆使之詹智民等人毆傷云云。惟上訴人就被上訴人強占其汽車乙事，未能舉
證證明，尚難逕認其係因一時激忿而出手毆打被上訴人。至上訴人指其當日遭詹智民
等人毆傷，固提出診斷證明書及照片為證據方法，然詹智民於台灣板橋地方法院檢察
署八十五年偵字第一四二一二號偽造文書等案偵查時證稱：「當天晚上七點多，甲○
○打電話來說要找乙○○，我說乙○○不在，過了沒多久，他就進來，一進門就罵乙
○○說明明在這裡，為何騙他不在，然後甲○○就追乙○○到房間，後來，我聽到聲
音就進去看，看到乙○○倒在地上，我和另一同事，就進去勸架，而和甲○○拉拉扯
扯」云云，不能認上訴人遭詹智民等人毆打，係被上訴人所教唆，而上訴人告訴被上
訴人教唆傷害部分，並經檢察官為不起訴處分確定在案。其次，兩造於八十五年七月
一日上午十時許，在台北縣樹林鎮○○路七三號池上便當店前，為林品君之看護問題
，發生爭執，上訴人徒手毆打被上訴人，致被上訴人受有右頰、右眼外側六乘三公分
皮下瘀腫、前胸四乘○點五公分擦傷、右上臂七乘二公分皮下瘀血、右肘六乘一公分
皮下瘀血、左肘一乘一公分擦傷、右手掌二乘二公分、一乘一公分皮下瘀血等傷害，
有板橋醫院驗傷診斷書、照片足憑；上訴人自承確於上揭時、地與被上訴人發生爭執
，其雖辯稱：係被上訴人先持旗桿基座毆傷伊，伊基於防衛與其推拉，被上訴人所受
傷害係其跌倒撞及路旁欄杆所致云云，並舉證人鐘貴霞為其證據方法，而證人鐘貴霞
亦證稱：「……上訴人告知其腳受傷係被他太太打的」云云，但此項證詞，係事後聞
自上訴人，自難為上訴人有利之證明。且觀被上訴人所受之傷害，非跌倒時之擦傷或
係撞到停在路旁之機車所致。而上訴人此傷害行為，經被上訴人提出刑事告訴，由檢
察官起訴並經刑事法院以傷害罪判處罪刑確定，亦有台灣板橋地方法院八十五年易字
第五五九九號、台灣高等法院八十六年上易字第三三七號刑事判決可憑。按夫妻之一
方受他方不堪同居之虐待者，得請求法院判決離婚，民法第一千零五十二條第一項第
三款定有明文，所謂不堪同居之虐待，係指與以身體或精神上不可忍受之痛苦，致不
堪繼續同居者而言。又維護人格尊嚴與確保人身安全，為我國憲法保障人民自由權利
之基本理念。增進夫妻情感之和諧，防止家庭暴力之發生，以保護婚姻制度，亦為社
會大眾所期待。民法第一千零五十二條第一項第三款所稱「不堪同居之虐待」，應就
具體事件，衡量夫妻之一方受他方虐待所受侵害之嚴重性，斟酌當事人之教育程度、
社會地位及其他情事，是否已危及婚姻關係之維繫以為斷。若受他方虐待已逾越夫妻
通常所能忍受之程度而有侵害人格尊嚴與人身安全者，即不得謂非受不堪同居之虐待
，亦經大法官會議釋字第三七二號解釋明確。上訴人先後二次在被上訴人任職之公司
辦公室內及池上便當店前，當被上訴人同事、公眾之面，公然毆打被上訴人，毆打之
部位為臉頰、眼部，致使瘀青血腫，自有損被上訴人之人格尊嚴，並危害人身安全，
被上訴人因此身體及精神上受有相當之痛苦至明，在客觀上已逾越夫妻通常可忍受之
程度，被上訴人以之為由，請求與上訴人離婚，於法有據，應予准許。因而維持第一
審所為被上訴人該部分之勝訴判決，駁回上訴人之上訴，經核並無違誤。至原審其他
贅論部分，與判決之結果不生影響。上訴論旨，徒就原審取捨證據、認定事實之職權
行使，指摘原判決為不當，求予廢棄，非有理由。
據上論結，本件上訴為無理由。依民事訴訟法第四百八十一條、第四百四十九條第一
項、第七十八條，判決如主文。
中      華      民      國     九十     年      三      月      二      日
                              最高法院民事第三庭
                                  審判長法官  范  秉  閣
                                        法官  朱  建  男
                                        法官  許  澍  林
                                        法官  鄭  玉  山
                                        法官  徐  璧  湖
      右正本證明與原本無異
                                              書  記  官
中      華      民      國     九十     年      三      月     十六     日


司法院資訊處製作；財團法人民間司法改革基金會備份。
